ACORDAO-COMPLETO-2377047

ACÓRDÃO 1234/2020 ATA 4/2020 - PRIMEIRA CÂMARA

VISTOS, relatados e discutidos estes autos em que se apreciam embargos de declaração opostos por Washington Luiz Macedo Fechine contra o Acórdão 4518/2019-TCU-Primeira Câmara, por meio do qual o Tribunal conheceu e negou provimento ao recurso de reconsideração em face do Acórdão 10032/2017-TCU-Primeira Câmara, que julgou irregulares as contas do responsável, imputou-lhe débito e aplicou-lhe multa por não comprovar da boa e regular aplicação dos recursos repassados no âmbito do convênio 880/2009, celebrado entre o Ministério do Turismo e o Município de Missão Velha/CE; 
ACORDAM os Ministros do Tribunal de Contas da União, reunidos em Sessão da Primeira Câmara, diante das razões expostas pelo Relator, em: 
9.1. com fundamento nos arts. 32, inciso II, e 34, da Lei 8.443/1992, conhecer e acolher os presentes embargos de declaração, atribuindo-lhes efeitos infringentes para dar provimento ao recurso de reconsideração interposto contra o Acórdão 10032/2017-TCU-Primeira Câmara e:
9.1.1. alterar o débito de que trata o item 9.2 do Acórdão 10032/2017-TCU-Primeira Câmara, de modo a considerar os valores efetivamente pagos ao contratado, na proporção de recursos federais prevista no ajuste, bem como excluir o valor que foi restituído a maior à União, referente ao saldo da conta específica do convênio;
	Data de ocorrência
	Débito/Crédito
	Valor (R$) 

	30/11/2009
	Débito
	73.665,00

	22/3/2010
	Crédito
	605,84

9.1.2. reduzir de R$ 14.000,00 para R$ 12.500,00 o valor da multa aplicada ao recorrente pelo item 9.3 do Acórdão 10032/2017-TCU-Primeira Câmara.  
9.2. dar ciência desta deliberação ao embargante, ao Município de Missão Velha, ao Tribunal de Contas dos Municípios do Estado do Ceará e à Procuradoria da República no Ceará

Embargos de declaração interposto contra decisão de que conheceu e negou provimento a recurso de reconsideração em face de tomada de contas especial que resultou no julgamento pela irregularidade das contas e condenação em débito e multa em razão da não comprovação da boa e regular aplicação de recursos repassados mediante convênio com o objetivo de incentivar o turismo. Análise das contrarrazões.

Primeira Câmara

Município de Missão Velha/CE.

3. Recorrente: Washington Luiz Macedo Fechine (XXX.389.513-XX).

13.1. Ministros presentes: Walton Alencar Rodrigues (Presidente) e Bruno Dantas (Relator).
13.2. Ministros-Substitutos convocados: Marcos Bemquerer Costa e André Luís de Carvalho.
13.3. Ministro-Substituto presente: Augusto Sherman Cavalcanti.

ACORDAO-COMPLETO-2416954

Acórdão 4001/2021 - Primeira Câmara

ACORDAO-COMPLETO-2482095

Acórdão 1281/2022 - Primeira Câmara

BRUNO DANTAS

Ministro Bruno Dantas.

Trata-se de embargos de declaração opostos por Washington Luiz Macedo Fechine (peça 64) contra o Acórdão 4518/2019-TCU-Primeira Câmara, por meio do qual o Tribunal conheceu e negou provimento ao recurso de reconsideração interposto contra o Acórdão 10032/2017-TCU-Primeira Câmara, que acarretou ao embargante o julgamento pela irregularidade de suas contas, condenação em débito no valor de R$ 86.000,00 (27/11/2009) e aplicação de multa no valor de R$ 14.000,00. 
 2.	Nesta oportunidade, o embargante alega que a deliberação recorrida estaria eivada de erro material relativo ao valor do débito e pleiteia efeitos infringentes para a correção do suposto erro:
"16. Com relação ao débito imputado ao embargante, seguem abaixo os itens e respectivos valores glosados:  
	Item Glosado
	Valor (R$) 

	Carro de Som
	41.500,00

	Chamadas em emissoras de rádio
	16.000,00

	Faixas de Rua
	4.500,00

	Banda Forró Namoro Novo
	10.000,00

	Banheiros químicos
	2.000,00

	Camarim
	2.000,00

	Contratação de agência de publicidade
	3.000,00

	Contratação de serviços de segurança
	3.000,00

	Gerador
	4.000,00

	TOTAL
	86.000,00

17. Ocorre que o débito imputado ao responsável considerou os valores aprovados pelo concedente, em vez dos valores efetivamente desembolsados pelo convenente, a seguir discriminados:
	Item Glosado
	Valor Aprovado no PT (R$) 
	Valor Executado (R$) 
	Diferença (R$) 

	Carro de Som
	41.500,00
	35.856,00 
	5.644,00

	Chamadas em emissoras de rádio
	16.000,00
	15.360,00 
	640,00

	Faixas de Rua
	4.500,00
	4.320,00 
	180,00

	Banda Forró Namoro Novo
	10.000,00
	9.600,00 
	400,00

	Banheiros químicos
	2.000,00
	1.920,00 
	80,00

	Camarim
	2.000,00
	1.920,00 
	80,00

	Contratação de agência de publicidade
	3.000,00
	2.880,00 
	120,00

	Contratação de serviços de segurança
	3.000,00
	2.880,00 
	120,00

	Gerador
	4.000,00
	3.840,00 
	160,00

	TOTAL
	86.000,00
	78.576,00 
	7.424,00

18. Portanto, o valor do débito imputado ao embargante relativo ao itens glosados deve ser da ordem R$ 78.576,00, e não de R$ 86.000,00, como restou imputado. 
19. Isto porque, conforme comprovado e já demonstrado, a importância relativa à economicidade obtida pelo convenente na execução dos itens glosados, da ordem de R$ 7.424,00, já foi devolvida à União e não pode, portanto, compor o débito imputado ao embargante. 
20. Por fim, considerando-se a devolução à União do saldo remanescente proporcionalmente devido ao convenente, conclui-se que o valor do débito imputado ao embargante deve ser da ordem R$ 77.973,53, nos termos da seguinte memória de cálculo:
	Valor do Débito - Itens Glosados
	86.000,00

	Valor Devolvido pelo Convenente - Economicidades - Itens Glosados
	7.424,00

	Saldo Remanescente Devolvido Indevidamente
	602,47

	Valor do Débito
	77.973,53

21. Conforme detalhadamente demonstrado, é indubitável o erro de cálculo no valor imputado ao embargante, sendo certo que a importância relativa à economia obtida na execução dos itens glosados, já devolvida à União, não pode compor o valor do débito."
3.	O embargante evidencia o enunciado da Súmula-TCU 145 no sentido de que a correção de erro material pode ser feita a qualquer tempo, até mesmo de ofício. Diante da pretensa relevância da questão aduzida, o recorrente finaliza o expediente com o seguinte pedido:
"23. Acrescente-se, por fim, que nada obsta o acolhimento dos presentes embargos, medida que se impõe para corrigir o erro apontado e impedir que se impute ao responsável débito superior ao efetivamente apurado, sob pena, inclusive, de enriquecimento ilícito da União. 
24. Por todo o exposto, requer-se, com o mais absoluto respeito, sejam os presentes embargos de declaração acolhidos e providos, para corrigir erro material relativo ao valor do débito imputado ao embargante."
	É o relatório.

José Alberto R. Texeira (16.163/OAB-DF) e outros, representando Washington Luiz Macedo Fechine.

Procurador Marinus Eduardo De Vries Marsico.

TOMADA DE CONTAS ESPECIAL. CONVÊNIO. FALTA DE COMPROVAÇÃO DE PARTE DA EXECUÇÃO FÍSICA. IRREGULARIDADE DAS CONTAS. DÉBITO PARCIAL. MULTA. RECURSO DE RECONSIDERAÇÃO. ARGUMENTOS INSUFICIENTES PARA REFORMA DO JULGADO. CONHECIMENTO E REJEIÇÃO. EMBARGOS DE DECLARAÇÃO. ERRO DE FATO. SALDO DE CONVÊNIO DEVIDAMENTE RECOLHIDO AOS COFRES FEDERAIS. CONHECIMENTO. EFEITOS INFRIGENTES. REDUÇÃO DO DÉBITO E DA MULTA.

TOMADA DE CONTAS ESPECIAL (TCE)

Secretaria de Recursos (Serur); Secretaria de Controle Externo de Tomada de Contas Especial (SecexTCE).

Trata-se da tomada de contas especial instaurada pelo Ministério do Turismo (MTur) em desfavor de Washington Luiz Macedo Fechine, ex-prefeito de Missão Velha/CE, tendo em vista a não aprovação da prestação de contas do convênio 880/2009, celebrado com o município em 21/08/2009, com o objetivo de incentivar o turismo por meio do apoio à realização do evento intitulado "I Kariri Fest", no dia 25/08/2009.
O processo foi apreciado por ocasião do Acórdão 10032/2017-TCU-Primeira Câmara, proferido em sessão de 24/10/2017, por meio do qual o Tribunal julgou irregulares as contas do ex-prefeito, imputou-lhe débito de R$ 86.000,00 (27/11/2009) , correspondente à parcela sem comprovação da execução física do objeto, e aplicou-lhe multa de R$ 14.000,00. Posteriormente, foi interposto recurso de reconsideração, que foi conhecido e não provido por intermédio do Acórdão 4518/2019-TCU-Primeira Câmara, em sessão de 18/6/2019. 
Nesta oportunidade, analisam-se embargos de declaração opostos por Washington Luiz Macedo Fechine (peça 64) em face do Acórdão 4518/2019-TCU-Primeira Câmara, por entender que a deliberação estaria eivada de erro material que teria levado, no seu sentir, a cominação de débito maior do que o devido. Pleiteia, portanto, efeitos infringentes para a correção do suposto erro.
Em breve resumo, o embargante alega que o débito decorrente da não comprovação da execução física do objeto foi calculado com base nos preços aprovados no plano de trabalho. Ocorre que a contratação se deu a preços menores, gerando um saldo de convênio no valor de R$ 9.693,49, que foi integralmente devolvido ao concedente em 22/3/2010, conforme demonstrado na cópia da GRU à peça 10, p. 18.
Adicionalmente, o embargante argumenta que parte do valor devolvido aos cofres federais seria, na verdade, saldo da contrapartida municipal. Requer, portanto, que seja descontado do valor do débito a parcela recolhida a maior.
Preliminarmente, ressalto que a jurisprudência deste TCU admite, excepcionalmente, a modificação de julgado por meio de embargos de declaração, com efeitos infringentes, para a correção de premissa equivocada com base em erros atípicos (erro material e erro de fato) , sobre a qual tenha se fundado o acórdão embargado, quando esse tenha sido decisivo para o resultado do julgamento (v.g. Acórdãos 61/2015, 1.209/2015 e 2.877/2019, todos TCU-Plenário, e 1.272/2015, 9.718/2016 e 3.582/2017, todos TCU-Segunda Câmara) . 
Conjugue-se a possibilidade de, também em sede de embargos de declaração, esta Corte modificar decisão embargada para adequá-la à verdade material (Acórdão 3328/2015-TCU-Plenário, relator Ministro José Múcio Monteiro) . Tal posicionamento vai ao encontro dos princípios da eficiência e da racionalidade processual.
Dita a matéria de direito, relembro que a única irregularidade de que tratou esta TCE foi a ausência de comprovação da execução física total do objeto, não havendo que se falar, por exemplo, em ausência de depósito de contrapartida municipal ou de devolução do saldo da conta específica do convênio.
Em casos desse tipo, o débito deve consistir no valor efetivamente gasto com os itens cuja execução não restou comprovada, pois a diferença entre o valor repassado e o valor gasto durante a execução do convênio já foi devolvida aos cofres federais.
Em acréscimo, chamo atenção ao fato de que, a esse débito, deve-se aplicar o percentual referente aos recursos federais repassados, de modo a manter a proporção pactuada entre verbas transferidas e a contrapartida municipal. 
O convênio foi firmado no valor de R$ 320.000,00, sendo R$ 300.000,00 à conta do órgão concedente e R$ 20.000,00 à conta da entidade convenente, o que resulta na participação de 93,75% da União e de 6,25% do ente municipal.
Sendo assim, assiste razão ao recorrente quando alega a inadequação do valor do débito a ele imputado, pois o Acórdão 10032/2017-TCU-Primeira Câmara considerou, para esse fim, o valor previsto no plano de trabalho para os itens impugnados (R$ 86.000,00) , e não o valor efetivamente gasto com esses itens (R$ 78.576,00) .
Considerando ainda o percentual que foi bancado com recursos federais, o valor do débito a ser imputado ao responsável é de R$ 73.665,00. O montante residual no valor de R$ 4.911,00, refere-se a recursos da entidade convenente, cujo débito deve ser apurado pelo município.
No que diz respeito à data-base, deve-se considerar a data do efetivo pagamento (30/11/2009) , pois o rendimento decorrente da aplicação desses recursos desde o repasse até o desembolso compôs parte do saldo da conta específica do convênio, que já foi devolvido aos cofres federais, peça 10, p. 7 e 10.
Passando ao argumento quanto à irregularidade no cálculo do valor que foi restituído à União, referente ao saldo da conta específica do convênio, também assiste razão ao embargante.
De fato, se o saldo da conta específica ao fim da vigência do ajuste era de R$ 9.693,49, à União deveria ter sido devolvido somente o montante de R$ 9.087,64. O restante, R$ 605,84, deveria ter sido restituído aos cofres municipais, pois corresponde ao valor remanescente da contrapartida aplicada. 
Para que não ocorra o enriquecimento ilícito da Administração, entendo que esse valor deve ser abatido do valor total devido nesta TCE. Cabe ao município apurar a responsabilidade do ex-prefeito pelo pagamento a maior efetuado às custas de recursos da contrapartida, razão pela qual deve ser remetida cópia desta decisão à municipalidade e ao Tribunal de Contas dos Municípios do Estado do Ceará (TCM-CE) . 
Sabido que a caracterização do erro de fato como causa para reformar uma decisão exige que seja apontado um fato inexistente ou que seja considerado inexistente fato efetivamente ocorrido, tem-se o requisito por atendido nesta espécie recursal, nos termos do art. 966, § 1º, do Código de Processo Civil.
Ao final e ao cabo, reconhecida a ocorrência de erro decisivo para o resultado do julgamento, com imputação de débito indevido ao embargante, mostra-se mandatório corrigir o Acórdão 4518/2019-TCU-Primeira Câmara, de modo a dar provimento ao recurso de reconsideração para reduzir o débito e a multa impostos pelos subitens 9.2 e 9.3 do Acórdão 10032/2017-TCU-Primeira Câmara.  
TCU, Sala das Sessões Ministro Luciano Brandão Alves de Souza, em 18 de fevereiro de 2020.
Ministro BRUNO DANTAS 
Relator